【裁判字號】    98,訴,534
【裁判日期】    981231
【裁判案由】    租佃爭議
【裁判全文】
臺灣屏東地方法院民事判決  98年度訴字第534號
原      告  丁○○○
訴訟代理人  丙○○
被      告  甲○○
            乙○○
上列當事人間租佃爭議事件，本院於民國98年12月21日言詞辯論
終結，判決如下：
    主      文
被告應將坐落屏東縣潮州鎮○○段四○一、四○二地號土地（地
目均為田，面積分別為三千三百零六點四七平方公尺及三十七點
九八平方公尺）交還原告。
訴訟費用由被告負擔。
    事實及理由
一、按訴狀送達後，原告不得將原訴變更或追加他訴，但請求之
    基礎事實同一者，不在此限，民事訴訟法第255 條第1 項第
    2 款定有明文。查原告起訴後，變更聲明為：被告應將坐落
    屏東縣潮州鎮○○段401 、402 地號土地（下稱系爭土地）
    交還原告（見第86、99頁）。因原告聲明之變更，所請求之
    基礎事實，均係基於兩造間就系爭土地之租佃爭議而生之糾
    紛，爭點有其共同性，且訴訟及證據資料有同一性，基礎事
    實應屬同一，依前揭說明，應予准許。
二、原告起訴主張：系爭土地為其所有，為有三七五租約之土地
    ，由被告承租耕作，惟系爭土地於民國98年1 月底時，超過
    1/3 之範圍竟遭被告甲○○提供予其妻陳秀梅（達昇環保工
    程行負責人）放置廢棄物，顯未自任耕作，違反耕地三七五
    減租條例（下稱本條例）之規定，租約應為無效；又若租約
    仍然有效，因被告已積欠原告2 年以上之地租，原告亦得終
    止租約。綜上，爰依民法第767 條之規定請求被告交還系爭
    土地等語，並聲明如主文第1 項所示。
三、被告則均以：系爭土地上目前只有蓮霧，沒有其他地上物了
    。之前的廢棄物是陳秀梅約98年2 月間所倒，她經營達昇環
    保工程行。被告希望可以繼續承租系爭土地，如無法續租則
    希望原告能補償以前投入之成本等語置辯，並聲明：原告之
    訴駁回。
四、原告主張系爭土地為其所有，為有三七五租約之土地，由被
    告承租耕作，及系爭土地於今年超過1/3 之範圍遭被告甲○
    ○之妻陳秀梅（達昇環保工程行負責人）放置廢棄物等事實
    ，業據提出身分證影本1 份、相片23張、耕地三七五租約終
    止登記申請書、地籍圖謄本、土地登記第二類謄本、屏東縣
    政府環境保護局函文影本各1 份、屏東縣潮州鎮公所函文影
    本2 份及戶籍謄本1 份為證（見第6 、25、26、27、40、42
    、43、44、48、52頁、第60至68頁、第83頁），且為被告所
    不爭執，堪信為真正。至原告主張租約無效，其得依民法第
    767 條之規定請求被告交還系爭土地一節，則為被告所否認
    ，並以前詞置辯。經查：
  (一)被告甲○○於本院言詞辯論時自承：之前的廢棄物為陳秀梅
    約98年2 月間所倒，她經營達昇環保工程行等語（見第99頁
    背面），參以陳秀梅為被告甲○○之配偶，且同居，有戶籍
    謄本及送達證書各1 份附卷可稽（見第83、93頁），是陳秀
    梅將廢棄物放置在系爭土地上，被告甲○○實難諉為不知。
    而被告甲○○於知情後，並無證據顯示其有央求陳秀梅運離
    廢棄物之動作，是堪認其至少有默示同意將系爭承租之一部
    分土地，借與陳秀梅使用。按「承租人應自任耕作，並不得
    將耕地全部或一部轉租與他人，承租人違反此規定時，原定
    租約無效，得由出租人收回自行耕作，或另行出租，耕地三
    七五減租條例第十六條第一項及第二項前段規定甚明。所謂
    「不自任耕作」，兼指轉租及將耕地借與他人使用，交換耕
    作，即未自任耕作其承租之耕地，亦與轉租無異。」（最高
    法院63年臺上字第599 號判例要旨參照）依此說明，足認被
    告甲○○將系爭土地借與陳秀梅使用，堆放廢棄物，已符合
    「未自任耕作」之情形。
  (二)次按「耕地三七五減租條例第十六條第二項所謂原定租約無
    效，固係指轉租及未轉租部分之全部租約均無效而言，然究
    以同一租約為限，並非謂同一當事人間所訂其他非同一之耕
    地租約，亦概歸於無效。」（最高法院66年臺上字第761 號
    判例要旨可參）本件被告甲○○雖僅有部分之耕地未自任耕
    作，而非全部之土地，然依前揭說明，仍導致系爭土地之全
    部租約均歸於無效。又按「耕地三七五減租條例第十六條第
    二項所謂原訂租約無效，係指承租人違反前項所定不自任耕
    作或轉租之限制時，原訂租約無待於終止，當然向後失其效
    力，租賃關係因而歸於消滅而言。」最高法院80年臺再字第
    15號判例亦明揭斯旨。職是，兩造間就系爭土地之租賃關係
    ，自98年2 月間起即因而消滅。
  (三)再按「承租人應自任耕作，承租人違反此項規定時，原訂租
    約無效，耕地三七五減租條例第十六條第一、二項前段定有
    明文。所謂原訂租約無效，係指原訂租約於承租人有不自任
    耕作情事時，當然向後失其效力，租賃關係因而消滅而言。
    縱當事人依同條例第六條第一項、第二十條規定續訂租約，
    亦不能使業已無效之原訂租約回復其效力。」（最高法院95
    年臺上字第1911號判決要旨亦可供參）兩造固曾於98年3 月
    16日向屏東縣潮州鎮公所申請租約變更登記，並經該公所於
    98年5 月26日函覆准予登記在案，有變更登記通知書影本1
    份足憑（見第41頁），而原告復單獨申請終止系爭租約，被
    告並提出異議，此亦有屏東縣潮州鎮公所函文影本1 份可佐
    （見第52頁）。然揆諸上開說明，縱兩造曾於98年3 月16日
    申請所謂之「租約」變更登記，亦不能使業已於98年2 月間
    無效之原訂租約回復其效力，是兩造間現自無耕地租賃關係
    存在。
五、末按所有人對於無權占有或侵奪其所有物者，得請求返還之
    ，民法第767 條第1 項前段定有明文。而以無權占有為原因
    ，請求返還所有物之訴，占有人應就其占有係具備正當權源
    一事證明之。本件被告現仍占有系爭土地種植蓮霧，惟均未
    證明渠等占用系爭土地有何正當合法之權源，自屬無權占有
    。從而，原告依上開規定請求被告交還系爭土地，為有理由
    ，應予准許。而系爭租約既經本院認定為無效，則本院即無
    庸就原告得否依本條例第17條第1 項第3 款規定終止租約一
    事為審酌，附此說明。
六、兩造其餘攻擊、防禦方法及舉證，經本院斟酌後認不足以影
    響本判決之結果，自無逐一詳予論駁之必要，末予指明。
七、據上論結，本件原告之訴為有理由，依民事訴訟法第78條、
    第85條第1 項前段，判決如主文。
中    華    民    國    98    年    12    月    31    日
                    民事第一庭  法  官  張以岳
以上正本係照原本作成。
如不服本判決，應於送達後20日內，向本院提出上訴狀並表明上
訴理由，如於本判決宣示後送達前提起上訴者，應於判決送達後
10日內補提上訴理由書（須附繕本）。
中    華    民    國    98    年    12    月    31    日
                                書記官  張婉郁

司法院資訊處製作；財團法人民間司法改革基金會備份。
